臺灣臺北地方法院刑事判決　　　　　　　93年度訴字第1485號
　　公　訴　人　臺灣臺北地方法院檢察署檢察官
　　被　　　告　乙○○
上列被告因偽證等案件，經檢察官提起公訴（九十三年度偵字第
一三一六九號），本院判決如下：
    主    文
乙○○行使偽造如附表所示之記者採訪證，足以生損害於公眾及
他人，處有期徒刑月，如易科罰金，以佰元折算壹日。
乙○○被訴偽證罪部分無罪。
    犯罪事實
一、緣乙○○與甲○○於民國八十三年間開辦華僑日報而相識，
    而乙○○於八十四年四月十四日經行政院新聞局（下稱新聞
    局）核准為香港東方日報督印有限公司（下稱香港東方日報
    ，發行人：林順泉，社長：馬澄發，地址：香港九龍灣宏泰
    道七號東方報業中心，其出版之刊物包含東方日報、東方新
    地、東周刊及東快訊）之台灣內銷處之經理人，負責在台灣
    地區銷售「東快訊報」、「東方日報」而取得新聞局所核發
    之銷售許可證（該內銷處之住址：台北市中山區○○○路二
    六三號五樓之二十一）。嗣東方日報終止乙○○之銷售權限
    ，並經新聞局於九十一年七月十一日以行政處分註銷前所核
    發乙○○之銷售許可證。又乙○○受僱甲○○於九十二年一
    月三十日經台北市商業管理處核准成立香港東方日報社（下
    稱台北東方日報，負責人：甲○○，地址：台北市中山區○○○路二六三號五樓）擔任社長一職。甲○○再於九十二年
    四月十五日經雲林縣政府核准成立香港東方日報社台灣雲林
    縣總社（下稱雲林東方日報，負責人：甲○○，地址：雲林
    縣土庫鎮○○里○○路十六之四號一樓）。上述林順泉為發
    行人之香港東方日報並未在台灣設立任何分社或分公司，與
    甲○○在台灣台北及雲林所成立之東方日報，屬於完全獨立
    且無任何從屬關係之事業體。
二、乙○○明知其並非香港東方日報台灣分社社長，亦未經香港
    東方日報出具申請書、派任書、採訪記者健康檢查證明書、
    護照影本等文件，而向新聞局申請登記為香港東方日報社駐
    台記者，並無發行香港東方日報記者證之權限。而乙○○欲
    請丙○○在台北東方日報幫忙處理事務，其對丙○○竟以香
    港東方日報台灣分社社長自居，並基於偽造香港東方日報記
    者採訪證之犯意，於九十二年十二月下旬某日，向不知情之
    丙○○取得丙○○之照片後，於台北市○○區○○路某處偽
    造完成如附表所示之記者採訪證後，行使交付於丙○○，足
    以生損害於新聞局對於外國駐台記者管理之正確性及香港東
    方日報，以便丙○○對外使用。嗣丙○○於九十二年九月十
    八日持上揭偽造之記者採訪證至立法院換取臨時採訪證使用
    時，經香港太陽報駐台記者張偉御發現冒充情事後，而知上
    情。
三、案經香港東方日報訴由台灣台北地方法院檢察署（下稱台北
    地檢署）發交台北市政府警察局中山分局移送台北地檢署檢
    察官偵查起訴。
    理    由
壹、有罪部分：
  一、本件檢察官及被告主張之證據如下列所示，各該證據是否
      具有證據能力，應先分述之：
    (一)、證人丙○○之證述：
        證人丙○○於警詢及接受檢察官偵查中時所為之證述，
        為被告以外之人於審判外之言詞陳述，依刑事訴訟法第
        一百五十九條第一項之規定，前述證述原則上不具證據
        能力；惟於本院九十四年一月十九日審理時，已基於證
        人地位、經合法具結、並在賦予被告對質詰問機會之情
        形下，在本院公判庭為證述，且其在本院審理中供述之
        內容與其之前在接受檢察官偵查中所為供述內容相同（
        詳後述），在本件訴訟上，本院當認其在本院審判中所
        為前開供述，在理論上屬於「較好的證據」，而認為其
        前開在本院審理時所為之供述有證據能力（王兆鵬教授
        著刑事訴訟法講義(二)一書第二六一頁，二００三年四月
        二版第一刷參照）。
    (二)、香港東方日報商業登記證、香港東方日報註冊處周年申
        報表、香港東方日報註冊處董事更改通知書、創刊號報
        紙頭版、二００一年度年報節錄：
        上開書證均為被告以外之人在審判外之書面陳述，依刑
        事訴訟法第一百五十九條第一項之規定，原則上不具證
        據能力；惟檢察官、被告於本院九十三年十二月一日行
        準備程序時及九十四年五月十八日審理時均同意將其作
        為證據使用（當日筆錄參照），且上開書證與檢察官主
        張之「香港東方日報在台灣並無任何分社」之事實有關
        聯性，而上開資料之作成亦無任何刑事訴訟法所規定不
        適當之情況，故依刑事訴訟法第一百五十九條之五第一
        項規定其乃有證據能力。
    (三)、偽造之丙○○東方日報、香港太陽報、香港東方新地記
        者採訪證：
        此份記者證，為被告在不詳處所所製作（詳如後述），
        且檢察官、被告於本院九十三年十二月一日行準備程序
        時及九十四年五月十八日審理時均同意將其作為證據使
        用（當日筆錄參照），且上開記者證與檢察官主張之「
        乙○○偽造香港東方日報記者證」之事實有關聯性，而
        上開資料之作成亦無任何刑事訴訟法所規定不適當之情
        況，故依刑事訴訟法第一百五十九條之五第一項規定其
        乃有證據能力。
    (四)、台北市政府核准之香港東方日報社營利事業登記證：
        台北市政府所核准台北東方日報設立之營利事業登記證
        ，乃台北市政府依甲○○之申請核准而發給，屬於被告
        以外之人在審判外之書面陳述，依刑事訴訟法第一百五
        十九條第一項之規定，原則上不具證據能力；惟檢察官
        、被告於本院九十三年十二月一日行準備程序時及九十
        四年五月十八日審理時均同意將其作為證據使用（當日
        筆錄參照），與檢察官主張之「台北東方日報之負責人
        為甲○○與香港東方日報無涉，乙○○並非香港東方日
        報社長」之事實有關聯性，而上開資料之作成亦無任何
        刑事訴訟法所規定不適當之情況，故依刑事訴訟法第一
        百五十九條之五第一項規定其乃有證據能力。
    (五)、新聞局九十三年八月三十日新聯二字第０九三００一五
        八八七號函：
        新聞局此份回覆檢察官之發函，屬於被告以外之人在審
        判外之書面陳述，依刑事訴訟法第一百五十九條第一項
        之規定，原則上不具證據能力；惟檢察官、被告於本院
        九十三年十二月一日行準備程序時及九十四年五月十八
        日審理時均同意將其作為證據使用（當日筆錄參照），
        與檢察官主張之「香港東方日報並無派駐任何記者駐台
        登錄」之事實有關聯性，而上開資料之作成亦無任何刑
        事訴訟法所規定不適當之情況，故依刑事訴訟法第一百
        五十九條之五第一項規定其乃有證據能力。
    (六)、丙○○九十二年九月十八日立法委員會臨時採訪證：
        丙○○此次之臨時採訪證，乃立法院基於職務上之需要
        而製作，始其得以管制前來採訪之記者之人數，屬於被
        告以外之人在審判外之書面陳述，依刑事訴訟法第一百
        五十九條第一項之規定，原則上不具證據能力；惟檢察
        官、被告於本院九十三年十二月一日行準備程序時及九
        十四年五月十八日審理時均同意將其作為證據使用（當
        日筆錄參照），與檢察官主張之「丙○○以偽造之香港
        東方日報記者證換發臨時採訪證」之事實有關聯性，而
        上開資料之作成亦無任何刑事訴訟法所規定不適當之情
        況，故依刑事訴訟法第一百五十九條之五第一項規定其
        乃有證據能力。
    (七)、台北杭州南路郵局九十一年四月十一日第八０四號存證
        信函：
        此份存證信函乃香港東方日報委由顏廷鈺律師所製作郵
        寄，屬於被告以外之人在審判外之書面陳述，依刑事訴
        訟法第一百五十九條第一項之規定，原則上不具證據能
        力；惟檢察官、被告於本院九十三年十二月一日行準備
        程序時及九十四年五月十八日審理時均同意將其作為證
        據使用（當日筆錄參照），與檢察官主張之「香港東方
        日報已經終止乙○○內銷經理人之職務」之事實有關聯
        性，而上開資料之作成亦無任何刑事訴訟法所規定不適
        當之情況，故依刑事訴訟法第一百五十九條之五第一項
        規定其乃有證據能力。
    (八)、新聞局九十一年七月十一日新版二字第０九一０四二一
        ００一－Ａ號行政處分書：
        此份行政處分乃是新聞局基於香港東方日報已終止委任
        乙○○為其內銷經理人，而作成撤銷乙○○在台灣地區
        銷售「東快訊報」及「東方日報」之許可，屬於被告以
        外之人在審判外之書面陳述，依刑事訴訟法第一百五十
        九條第一項之規定，原則上不具證據能力；惟檢察官、
        被告於本院九十三年十二月一日行準備程序時及九十四
        年五月十八日審理時均同意將其作為證據使用（當日筆
        錄參照），與檢察官主張之「香港東方日報已經終止乙○○內銷經理人之職務」之事實有關聯性，而上開資料
        之作成亦無任何刑事訴訟法所規定不適當之情況，故依
        刑事訴訟法第一百五十九條之五第一項規定其乃有證據
        能力。
    (九)、被告乙○○之供述：
        被告於警詢以被告之身分之供述及另案（九十二年度偵
        字第一九八五四號）於檢察官偵查中以證人身分之供述
        ，於本院審理時被告對於任意性並無爭執（本院九十四
        年一月十九日行準備程序時及九十四年五月十八日審判
        筆錄參照），且其供述內容均為「其為香港東方日報台
        灣分社社長，但並未幫丙○○製作記者證及打上剛印」
        等情，形式上與事實相符，則依刑事訴訟法第一百五十
        六條第一項之規定，於上開供述範圍內有證據能力。至
        於被告其他於警詢及接受檢察官偵查中所為供述，因均
        為其否認偽造香港東方日報之記者證之辯解，故亦無法
        做為本件認定待證事實之用（詳後述），先予說明。
    (十)、被告提出的證據及聲請傳喚證人甲○○：
      1.證人甲○○之證述：
        證人甲○○於本院九十四年一月十九日審理時之證述，
        並非審判外之陳述，且其證述之內容為「台北東方日報
        為其獨資成立，乙○○為社長」等語，與檢察官主張之
        待證事實具有關聯性，當然具有證據能力。
      2.新聞局出版事業登記證局版橋壹報字第０二九號：
        此份許可證乃是新聞局於八十四年四月十四日核准乙○○在台灣地區銷售「東快訊報」及「東方日報」而製作
        ，屬於被告以外之人在審判外之書面陳述，依刑事訴訟
        法第一百五十九條第一項之規定，原則上不具證據能力
        ；惟檢察官、被告於本院九十四年五月十八日審理時均
        同意將其作為證據使用（當日筆錄參照），與檢察官主
        張之「乙○○在八十四年間經核准為香港東方日報之內
        銷經理人」之事實有關聯性，而上開資料之作成亦無任
        何刑事訴訟法所規定不適當之情況，故依刑事訴訟法第
        一百五十九條之五第一項規定其乃有證據能力。
      3.台北市政府核准之香港東方日報社營利事業登記證：
        同上(四)所述，此份營利事業登記證具有證據能力。
      4.香港東方日報與乙○○之銷售契約：
        此份銷售契約，乃香港東方日報與乙○○在八十四年三
        月二十四日所簽訂，雙方合致由乙○○負責銷售東方報
        業集團有限公司所出版之刊物於台灣地區，經檢察官、
        被告於本院九十四年五月十八日審理時均同意將其作為
        證據使用（當日筆錄參照），與檢察官主張之「乙○○
        在八十四年間僅為香港東方日報之內銷經理人」之事實
        有關聯性，而上開資料之作成亦無任何刑事訴訟法所規
        定不適當之情況，故依刑事訴訟法第一百五十九條之五
        第一項規定其乃有證據能力。
      5.新聞局香港新聞紙雜誌在台灣地區銷售登記許可證局版
        港誌字第０二一號：
        此份許可證乃是新聞局在八十八年間核准乙○○在台灣
        地區銷售「東快訊報」及「東方日報」而製作，屬於被
        告以外之人在審判外之書面陳述，依刑事訴訟法第一百
        五十九條第一項之規定，原則上不具證據能力；惟檢察
        官、被告於本院九十四年五月十八日審理時均同意將其
        作為證據使用（當日筆錄參照），與檢察官主張之「乙○○在八十八年間經核准為香港東方日報之內銷經理人
        」之事實有關聯性，而上開資料之作成亦無任何刑事訴
        訟法所規定不適當之情況，故依刑事訴訟法第一百五十
        九條之五第一項規定其乃有證據能力。
    (十一)、本院依職權調閱香港東方日報營利事業登記證（即台北
        東方日報、雲林東方日報申辦營利事業登記資料），及
        行政院新聞局出版社事業登記證（證號：局版僑報字第
        零二九號，即香港東方日報申請在台銷售之申請資料）
        申請登記資料之全卷資料：
        上開資料，為台北市政府及雲林縣政府依據台北、雲林
        東方日報之負責人甲○○申請所核發，暨新聞局依據香
        港東方日報之負責人林順財之申請所核准之文件資料，
        均屬於被告以外之人在審判外之書面陳述，依刑事訴訟
        法第一百五十九條第一項之規定，原則上不具證據能力
        ；惟檢察官、被告於本院九十四年五月十八日審理時均
        同意將其作為證據使用（當日筆錄參照），與檢察官主
        張之「香港東方日報與台北東方日報、雲林東方日報之
        負責人均不相同，且彼此無任何從屬關係」之事實有關
        聯性，而上開資料之作成亦無任何刑事訴訟法所規定不
        適當之情況，故依刑事訴訟法第一百五十九條之五第一
        項規定其乃有證據能力。
二、茲依上開本院認定有證據能力之證據，認定被告之犯罪事實
    如下：
  (一)、被告乙○○於本院審理時固不否認曾為香港東方日報之內
      銷經理人，但目前雙方已終止委任關係，嗣後受僱於甲○○所成立之台北東方日報擔任社長，並僱用丙○○之事實
      （九十三年度偵字第一三一六九號偵查卷第三頁至第四頁
      偵訊筆錄，及本院卷參照），核與證人丙○○於本院審理
      時之證述其受僱於被告乙○○、證人甲○○於本院審理時
      證述其聘用乙○○為社長乙節相符（本院九十四年一月十
      九日審判筆錄參照），並有新聞局出版事業登記證局版僑
      壹報字第０九二號、新聞局香港新聞紙雜誌在台灣地區銷
      售登記許可證局版港誌字第０二一號、香港東方日報與乙○○之銷售契約、台北杭州南路郵局九十一年四月十一日
      第八０四號存證信函、新聞局九十一年七月十一日新版二
      字第０九一０四二一００一－Ａ號行政處分書等附卷足憑
      （本院卷參照），堪信為真實，惟被告矢口否認有何偽造
      香港東方日報記者證之犯行，辯稱：我是香港東方日報台
      灣分社之社長，但是我沒有幫丙○○製作記者證，我沒有
      拿到丙○○的照片，也沒有在記者證上打剛印云云。經查
      ：
    1.卷附如附表之記者證是否為被告乙○○所製作：
      (1)證人丙○○之證述如下：
        我約在三年前認識被告，被告出示名片、新聞局及台北
        市核可資料，表示其與前社長馬先生有往來，才取得台
        灣分社社長的資格。證件、蓋上剛印都是被告做的，照
        片如何來的不太記得了，持續三年每年都有換證。每次
        的記者採訪證上面都有標示香港東方日報、香港太陽報
        、香港東方新地的字樣等語（本院九十四年一月十九日
        審判筆錄參照）。
      (2)證人甲○○之證述：
        因為被告與香港東方日報有行銷合約，在九十二年間，
        被告曾出示一香港東方日報之記者證，請其依照記者證
        去申請台北東方日報及雲林東方日報等語（本院九十二
        年一月十九日審判筆錄參照）
      (3)證人丙○○經過檢察官之詰問後，明白陳述其所持有之
        記者證為被告所製作，參以證人甲○○亦證述被告曾出
        示東方日報記者證請其以此申請台北及雲林之香港東方
        日報營利事業登記，足認被告辯稱香港東方日報之記者
        證並非其所製作，顯不可採。
    2.被告對於其自八十四年四月間起間起至九十一年四月份止
      為香港東方日報之內銷經理人及嗣後於九十二年間受僱於
      甲○○所設立之台北東方日報乙節坦承不諱，已如前述，
      惟其對於經檢察官起訴其並非香港東方日報之台灣分社社
      長，且非有權申請及製作香港東方日報記者證乙節，被告
      提出其過去為香港東方日報內銷經理人之相關證明文件，
      以及聲請傳喚證人即台北東方日報之負責人甲○○（詳如
      後述）用以證明其確實為香港東方日報之台灣分社社長，
      堪認被告欲以香港東方日報與台北東方日報屬於同一事業
      主體，證明其確實為香港東方日報之社長，為其答辯之主
      要依據，是本院即有先確認上開二事業體究否屬於同一事
      業主體，抑是有無任何從屬關係存在：
      (1)香港東方日報：
        發行人為林順泉，社長為馬澄發，地址為香港九龍灣宏
        泰道七號東方報業中心，於五十八年一月二十二日在香
        港九龍發行，其出版之刊物包含東方日報、東方新地、
        東周刊及東快訊。香港東方日報於八十四年二月六日向
        台灣申請海外華僑發行新聞紙或雜誌之核可，並於八十
        四年三月二十四日委任被告乙○○為分銷處主任（經理
        ），負責處理該刊物在台灣地區之內銷事務，經新聞局
        於八十四年四月十四日核准在案，並於九十一年一月間
        終止與被告乙○○之委任關係，而經新聞局於九十一年
        七月十一日以行政處分註銷乙○○之銷售許可證，此有
        香港東方日報商業登記證、香港東方日報註冊處周年申
        報表、香港東方日報註冊處董事更改通知書、創刊號報
        紙頭版、二００一年度年報節錄、香港東方日報申請在
        台銷售之申請資料、台北杭州南路郵局九十一年四月十
        一日第八０四號存證信函、新聞局九十一年七月十一日
        新版二字第０九一０四二一００一－Ａ號行政處分書、
        新聞局出版事業登記證局版僑壹報字第０二九號、香港
        東方日報與乙○○之銷售契約、新聞局香港新聞紙雜誌
        在台灣地區銷售登記許可證局版港誌字第０二一號等在
        卷足參。
      (2)台北東方日報及雲林東方日報：
        負責人均為甲○○，台北東方日報於九十二年一月三十
        日核准成立，核准字號為北市建商商號（０九二）字第
        二五一八五一號，地址為台北市中山區○○○路二六三
        號五樓，而雲林東方日報於九十二年四月十五日核准成
        立，核准字號為雲府商登字第０九二００四九三號，地
        址為雲林縣土庫鎮○○里○○路十六之四號一樓，此有
        卷附台北市政府核准之香港東方日報社營利事業登記證
        及雲林縣政府營利事業登記證附本院卷足憑。
      (3)證人甲○○於本院審理時之證述：
        由於個人可以參與文化事業，其在九十二年間前後在台
        北、雲林成立香港東方日報社，且由其獨資成立，因被
        告乙○○年紀較大無法申請，所以以其名義申請，其所
        設立之報社並不發行任何新聞紙，僅每天由香港進口香
        港東方日報集團的刊物等語（本院九十四年一月十九日
        審判筆錄參照）。
      (4)是上開香港東方日報與台北東方日報，創始時間不同，
        負責人相異，一為香港發行之報業，另一為甲○○獨資
        向台灣政府申請核准之營利事業單位，足認上開二事業
        體，完全獨立，且無任何從屬關係，甚且性質不完全相
        同，前者兼函有採訪編輯等作業，後者僅由銷售性質，
        且香港東方日報亦無任何派駐人員之登錄資料，此亦有
        新聞局中華民國九十三年八月三十日新聯二字第０九三
        ００一五八八七號函在卷足憑，足認被告所擔任社長一
        職之台北東方日報與香港東方日報完全無涉，先予確認
        。
    3.如上所述，本院既已就上開二報社並無任何從屬關係此點
      加以釐清，則被告乙○○主觀上所製作之東方日報記者證
      ，究為香港東方日報駐台記者證或是台北東方日報之記者
      證？（蓋卷附偽造之記者證外觀上文義為香港東方日報記
      者證，與林順財及甲○○所成立之報社及營利事業單位名
      稱皆相同），若被告主觀上所製作之記者證為香港東方日
      報之駐台記者證，由於該新聞紙屬於海外華僑發行新聞紙
      類之性質，若欲在台灣從事採訪工作，須依外國新聞記者
      申請駐台要點之規定，出具申請書、派任書、健康檢查證
      明及護照影本等資料，使得由新聞局審核後核發；但若被
      告主觀上所製作之記者證，係台北東方日報記者證，則其
      既受僱於甲○○擔任社長，其是否得到甲○○之授權，則
      為其製作記者證之權源，雖同係製作記者證，但結論不同
      ，有加以詳究之必要，經查：
      (1)被告乙○○於八十四年四月十四日經新聞局核准為香港
        東方日報之台灣內銷處之經理人，負責在台灣地區銷售
        東快訊報、東方日報，嗣因東方日報終止乙○○之銷售
        權限，新聞局乃於九十一年七月十一日以行政處分註銷
        前所核發乙○○之銷售許可證，被告對此亦不爭執，已
        如前述，參以觀諸被告所提出其與香港東方日報在八十
        四年三月二十四日所簽訂之經銷合約，第一款明文約定
        ，甲方（東方日報）同意乙方（乙○○）擔任台灣地區
        銷售東方報業集團之刊物，惟乙方所聘用之人員與乙方
        製發之新聞採訪記者人員，其一切行為概由乙方負責，
        與甲方總社及其台北辦事處無關等語，是依其等在八十
        四年間所簽訂之銷售合約以觀，已明文約定乙方即被告
        乙○○僅得到授權銷售東方報業集團之刊物，並無採訪
        之權限，先予敘明。
      (2)證人甲○○之證述如下：
        其在九十二年間前後在台北、雲林成立香港東方日報社
        此營利事業，且由其獨資成立，因被告乙○○年紀較大
        無法申請，所以以其名義申請，由於乙○○與香港東方
        日報有行銷權合約，有權在台灣經營，故成立當時，其
        係以自乙○○處所取得之香港東方日報記者證而申請，
        且聘用乙○○為社長，但該報社不發行任何刊物，僅由
        香港進口香港東方日報集團的刊物等語（本院九十四年
        一月十九日審判筆錄參照）。
      (3)依證人甲○○之證述，其當時所成立台北之東方日報社
        之時間，係在香港東方日報已終止與被告之委任關係，
        然證人甲○○因被告之請託，以香港東方日報記者證之
        頭銜申請營利事業登記等情，足以認定被告主觀上並無
        重新經營另一新聞報業之真意，況證人甲○○亦證述該
        報社並不發行任何刊物，僅販賣每天自香港進口之東方
        日報，益證被告明知香港東方日報已終止其內銷經理人
        之權限，惟其為繼續延續與香港東方日報之關係乃請託
        甲○○以相同名稱（香港東方日報社）申請營利事業，
        使其外觀上仍為香港東方日報在台灣地區之經營者，被
        告主觀上對於香港東方日報與台北東方日報並非同一事
        業體知之甚詳，應可認定。況被告於本院審理時亦自承
        香港東方日報雖與其解約，但因尚有費用未收到，才要
        求證人甲○○成立台北的香港東方日報社此營利事業主
        體，其才有名義收款等語（本院九十四年一月十九日審
        判筆錄參照），足認被告主觀上明知香港東方日報與台
        北的香港東方日報並非同一，而仍對外以香港東方日報
        之台灣分社社長自居，且主觀上所製作之香港東方記者
        證係為香港東方日報駐台記者證，應堪認定。再參以香
        港東方日報並無任何派駐人員之登錄紀錄，此有前述新
        聞局中華民國九十三年八月三十日新聯二字第０九三０
        ０一五八八七號函在卷足憑，本院已足認定被告所製作
        香港東方日報駐台記者證係屬偽造之香港東方日報駐台
        記者證。
      (4)證人丙○○於本院審理時，雖證述其自九十一年起至九
        十三年止共三年，每年皆自被告乙○○處取得一張偽造
        之記者證，惟依卷內證據，僅有九十二年（即二００三
        年）之偽造丙○○香港東方日報駐台記者證，是本院亦
        僅能就此部分作認定，難認尚有其他證據足證被告尚有
        偽造九十一年度及九十三年度香港東方日報記者證，並
        予敘明。
    4.綜上所述，被告明知其並非香港東方日報之社長，香港東
      方日報社不僅在台灣地區無分社之設立，亦無任何駐派人
      員負責台灣地區之採訪，仍以香港東方日報之台灣分社社
      長自居，且被告並非有權製作駐台記者證之單位即新聞局
      ，並無法依外國新聞記者申請駐台要點之規定，出具申請
      書、派任書、護照影本而向新聞局申請核發駐台記者證，
      ，竟自丙○○處取得其照片後，自行黏貼照片，護貝，並
      於製作完成後，持之交付不知情丙○○加以行使，業具證
      人丙○○、甲○○證述明確，被告犯行堪以認定。
  (二)、核被告乙○○所為，係犯刑法第二百十六條及第二百十二
      條行使偽造特種文書罪，被告偽造上開特種文書之低度行
      為為其行使之高度行為所吸收，不另論罪。
  (三)、爰審酌被告明知其與香港東方日報已終止行銷合約，惟為
      繼續其在台灣地區經營該報業之販售，利用證人甲○○在
      台北所成立之香港東方日報營利事業擔任社長一職之便，
      偽造香港東方日報之駐台記者證，不僅造成新聞局對於駐
      台記者管理之困難，亦對於香港東方日報之商譽造成影響
      等及其犯後態度等一切情狀，爰對被告量處如主文所示之
      刑，並諭知易科罰金之折算標準。
貳、無罪部分：
  一、公訴意旨略以：被告乙○○明知其並非香港東方日報台灣
      分社社長，竟於台北地檢署檢察官偵查丙○○所涉之九十
      二年度偵字第一九八五四號偽造文書等案件中，於民國九
      十二年十月二十二日檢察官偵查時，以證人身份為供前具
      結後，對案情有重要關係之事項為虛偽陳述，證稱：伊為
      香港東方日報台灣分社社長，於三年前曾雇用丙○○做為
      助理，伊與香港報業的關係是他們輔導我當香港日報的社
      長等語，因認被告乙○○涉犯刑法一百六十八條偽證罪嫌
      。
  二、按犯罪事實應依證據認定之，無證據不得認定其犯罪事實
      。又不能證明被告犯罪者，應諭知無罪之判決，刑事訴訟
      法第一百五十四條第二項、第三百零一條第一項分別定有
      明文。再按，事實之認定，應憑證據，如未能發現相當證
      據，或證據不足以證明，自不能以推測或擬制之方法，為
      裁判基礎；且認定不利於被告之事實須依積極證據，苟積
      極證據不足為不利於被告事實之認定時，即應為有利於被
      告之認定；另認定犯罪事實所憑之證據，雖不以直接證據
      為限，間接證據亦包括在內，然而無論直接證據或間接證
      據，其為訴訟上之證明，須於通常一般之人均不致有所懷
      疑，而得確信其為真實之程度者，始得據為有罪之認定，
      倘其證明尚未達到此一程度，而有合理之懷疑存在而無從
      使事實審法院得有罪之確信時，即應由法院為諭知被告無
      罪之判決（最高法院四十年台上字第八六號、三十年台上
      字第八一六號、七十六年台上字第四九八六號判例參照）
      。
  三、檢察官認被告乙○○涉犯前開偽證罪嫌，無非係以告訴人
      香港東方日報之指訴（九十三年度偵字第一三一六八號偵
      查卷第七頁至第八頁偵訊筆錄、第六十四頁至第六十六頁
      參照）、告訴人之刑事告訴狀（同上偵查卷第十三頁至第
      十七頁），證人丙○○之證述（同上偵查卷第八十三頁至
      八十五頁）及香港東方日報商業登記證、香港東方日報註
      冊處周年申報表、香港東方日報註冊處董事更改通知書、
      創刊號報紙頭版、二００一年度年報節錄，台北市政府核
      准之香港東方日報社營利事業登記證、台北杭州南路郵局
      九十一年四月十一日第八０四號存證信函、新聞局九十一
      年七月十一日新版二字第０九一０四二一００一－Ａ號行
      政處分書，暨被告乙○○於另案之證述（九十二年度偵字
      第一九八五四號偵查卷第六十頁）等資為論據。
  四、被告乙○○於本院審理時固承認其曾在九十二年十月二十
      二日以證人身分接受檢察官偵訊時，表示其為香港東方日
      報之社長，惟堅詞否認有何偽證犯行，辯稱：我在檢察官
      偵查中所說的話都是實話，我確實是香港東方日報的社長
      ，我沒有偽證等語。
  五、本件檢察官主張之證據如上列所示，各該證據是否具有證
      據能力，應先分述之：
    (一)、告訴人香港東方日報之告訴代理人陳麗增律師於警詢、
        接受檢察官偵查中及本院審理時之證述：
        告訴人香港東方日報之告訴代理人陳麗增律師於警詢、
        接受檢察官訊問時所為之指訴，係基於告訴人地位為之
        ，而為被告以外之人於審判外之言詞陳述，依刑事訴訟
        法第一百五十九條第一項之規定，前述指訴原則上不具
        證據能力；惟檢察官、被告於本院九十四年一月十九日
        行準備程序時及九十四年五月十八日審理時均同意將其
        作為證據使用（當日筆錄參照），與檢察官主張之「乙○○並非香港東方日報之台灣分社社長」之事實有關聯
        性，而前開供述之作成亦無任何刑事訴訟法所規定不適
        當之情況，故依刑事訴訟法第一百五十九條之五第一項
        規定其乃有證據能力。
    (二)、證人丙○○之供述：
        同上壹之一、(一)所述，具有證據能力。
    (三)、香港東方日報商業登記證、香港東方日報註冊處周年申
        報表、香港東方日報註冊處董事更改通知書、創刊號報
        紙頭版、二００一年度年報節錄：
        同上壹之一、(二)所述，具有證據能力。
    (四)、台北市政府核准之香港東方日報社營利事業登記證：
        同上壹之一、(四)所述，具有證據能力。
    (五)、台北杭州南路郵局九十一年四月十一日第八０四號存證
        信函：
        同上壹之一、(七)所述，具有證據能力。
    (六)、新聞局九十一年七月十一日新版二字第０九一０四二一
        ００一－Ａ號行政處分書：
        同上壹之一、(八)所述，具有證據能力。
    (七)、被告乙○○於另案九十二年十月二十二日檢察官偵查中
        以證人之身分所為之供述：
        被告於另案九十二年度偵字第一九八五四號檢察官偵查
        中以證人身分所為之供述，屬於被告以外之人在本件審
        判外之書面陳述，依刑事訴訟法第一百五十九條第一項
        之規定，原則上不具證據能力；惟檢察官、被告於本院
        九十三年十二月一日行準備程序時及九十四年五月十八
        日審理時均同意將其作為證據使用（當日筆錄參照），
        與檢察官主張之「乙○○自稱為香港東方日報之台灣分
        社社長」之事實有關聯性，而上開供述之作成亦無任何
        刑事訴訟法所規定不適當之情況，故依刑事訴訟法第一
        百五十九條之五第一項規定其乃有證據能力。
  六、茲依上開本院認定有證據能力之證據，認定事實如下：
    (一)、按於執行審判職務之公署審判時或於檢查官偵查時，證
        人、鑑定人、通譯於案情有重要關係之事項，供前或供
        後具結，而為虛偽陳述者，處七年以下有期徒刑，刑法
        第一百六十八條定有明文。又刑法第一百六十八條規定
        證人依法作證時，必須對於案情有重要關係之事項為虛
        偽之陳述，始負偽證之責，所謂與案情有重要關係之事
        項，係指該事項之有無足以影響於裁判之結果者而言，
        苟其所陳述之事項於案情無關重要，不足以影響偵查或
        裁判之結果，則縱屬虛偽，既於審判無何影響，即不成
        立本罪（最高法院四十六年度台上字第五四四號判決、
        五十六年度台上字第二一二六號判決、七十五年度台上
        字第三四五０號判決、七十六年度台上字第五五七八號
        判決、八十二年度台上字第一一五一號判決、九十年度
        台上字第六一八九號判決、九十三年度台上字第三二六
        五號判決參照）。
    (二)、本件檢察官在起訴書之犯罪事實欄記載認被告於案外人
        丙○○所涉犯詐欺案件，於檢察官九十二年十月二十二
        日開偵查庭偵查時，於案情有重要關係事項，供前具結
        而為虛偽陳述，而涉犯刑法第一百六十八條偽證罪，本
        院即就上述偽證罪之構成要件，而認定被告所為是否該
        當刑法偽證罪之規定，經查：
      1.被告乙○○於九十二年十月二十二日，檢察官偵查被告
        丙○○涉犯偽造文書案件，以證人之身分到庭作證，並
        經檢察官告知具結之意義及偽證罪之處罰規定後，簽名
        具結，表示其後在偵查庭，針對檢察官所訊問之問題，
        必當真實陳述等情，業具被告乙○○就此部分供認不諱
        ，並經本院調閱台北地檢署九十二年度偵字第一九四五
        八號偵查卷查閱屬實，先予確定。
      2.被告乙○○於上述檢察官偵查時，以證人之身分到偵查
        庭作證，對於檢察官訊問：「你與香港報業之關係？」
        ，被告乙○○答：「過去我是華僑日報的社長，因國民
        黨政權移轉，他們輔導我當香港日報的社長，我會另外
        補呈與香港東方日報關係之相關資料」等語，此業具被
        告乙○○所是認，業如前述，並經本院調閱上開案卷核
        閱九十二年十月二十二日檢察官訊問筆錄屬實，併予敘
        明。
      3.被告乙○○於檢察官偵查時，明白表示其為香港東方日
        報之社長，甚且在本院審理時，其仍如此主張，惟已如
        前所述，其與真正香港東方報業集團並無任何關係，是
        被告在檢察官偵查中所為之證述亦屬虛偽陳述，亦可認
        定。
      4.惟被告虛偽證述其為香港東方日報之台灣分社社長，與
        被告丙○○在另案所涉犯之詐欺及偽造文書（偽造蘋果
        日報名片）等罪嫌，是否屬於對於案情有重要關係事項
        ，而足以影響偵查或判決結果即有疑問，經查：
        (1)被告丙○○另案所犯詐欺罪及偽造文書罪嫌，其犯罪
          事實為被告丙○○在九十二年九月八日，持變造之蘋
          果日報記者名片，至台北市○○區○○街夜市向劉憲
          昌詳稱其為蘋果日報記者，可以新台幣（下同）三千
          元之價格，代為訂購蘋果日報一年份，並贈閱壹周刊
          雜誌，致劉憲昌陷於錯誤，交付三千元得手，且嗣後
          劉憲昌並未如期接獲所訂閱之書報等情，經檢察官認
          定其涉犯詐欺及偽造文書罪嫌，而於九十二年十月三
          十日聲請簡易判決處刑，本院於九十三年三月二十二
          日以九十二年度簡字第四二九一號判決就詐欺部分判
          處有期徒刑三月，另變造蘋果日報記者名片部分，業
          經檢察官於本院行準備程序時，撤回該部分之聲請，
          本院乃毋庸為處理，該判決嗣於九十三年六月九日確
          定。
        (2)而被告乙○○在檢察官偵查時證述其為香港東方日報
          之台灣分社社長等語，與上述檢察官聲請簡易判決處
          刑被告丙○○詐欺之犯罪事實即丙○○持蘋果日報記
          者之名片至饒河街夜市對劉憲昌施以詐術，至劉憲昌
          陷於錯誤，交付三千元得手乙節，檢察官並未舉證說
          明被告乙○○虛偽陳述其為香港東方日報之台灣分社
          社長等語，對於丙○○之詐欺罪有何直接影響案情之
          處，蓋被告乙○○是否為香港東方日報之台灣分社社
          長，並不足以影響檢察官偵查被告丙○○於饒河街夜
          市以出示蘋果日報名片之方式施用詐術，使被害人陷
          於錯誤而交付金錢得手之詐術行為，而影響檢察官判
          斷丙○○是否涉犯詐欺罪嫌，是被告乙○○雖於檢察
          官偵查中供前具結，而為虛偽之陳述，已如前述，惟
          其所供述之證詞，並非對於案情有重要關係之事項，
          而足以影響檢察官偵查或本院判決之結果，揆諸上開
          說明，即難以刑法偽證罪相繩。
  七、綜上所述，本件檢察官在訴訟上並無法證明被告有何其所
      起訴偽證罪之犯行，檢察官所提之上開證據均未能證明被
      告如起訴書犯罪事實欄所載偽證罪之犯行，此外，復查無
      其他積極證據足證被告有何檢察官所起訴偽證罪之犯行，
      揆諸前開說明，既不能證明被告犯罪，依法即應為被告無
      罪之諭知。
據上論斷，應依刑事訴訟法第二百九十九條第一項前段、第三百
零一條第一項，刑法第二百十六條、第二百十二條、第四十一條
第一項前段，罰金罰鍰提高標準條例第一條前段、第二條，判決
如主文。
本案經檢察官楊智綸到庭執行職務。
中　　華　　民　　國　　94　　年　　6 　　月　　23　　日
　　　　　　　　　刑事第九庭審判長法  官  葉建廷
                                  法  官  官信成
                                  法　官　葉珊谷
以上正本證明與原本無異。
檢察官、被告如不服本判決，應於判決送達後10日內，向本院提
出上訴狀（告訴人香港商東方日報督印有限公司如不服本判決，
應向檢察官提出聲請，由檢察官斟酌是否提起上訴，不得直接向
本院提起上訴，且上訴期間之計算，係以檢察官收受本判決之時
間為準，並非以告訴人收受本判決之時間為準）。
　　　　　　　　　　　　　  　　　書記官　顏淑華
中　　華　　民　　國　　94　　年　　6 　　月　　23　　日
附表：
如台灣台北地方法院檢察署九十二年度偵字第一九八五四號偵查
卷第二十頁上方貼有丙○○相片，正面記載「香港東方日報香港
太陽報香港東方新地行政院新聞局版字第０二一號　記者採訪證
2003」之記者採訪證。
附錄本案論罪科刑法條全文：
中華民國刑法第二百十六條：
行使第二百十條至第二百十五條之文書者，依偽造、變造文書或
登載不實事項或使登載不實事項之規定處斷。
中華民國刑法第二百十二條：
偽造、變造護照、旅券、免許證、特許證及關於品行、能力服務
或其他相類之證書、介紹書，足以生損害於公眾或他人者，處一
年以下有期徒刑、拘役或三百元以下罰金。
